【裁判字號】    90,上易,2472
【裁判日期】    901016
【裁判案由】    違反勞動基準法
【裁判全文】
臺灣高等法院臺中分院刑事判決                    九十年度上易字第二四七二號
    上  訴  人  臺灣南投地方法院檢察署檢察官
    被      告  甲○○
                丙○○
右上訴人因被告等違反勞動基準法案件，不服臺灣南投地方法院九十年度易字第五七
二號中華民國九十年十月十六日第一審判決（起訴案號：臺灣南投地方法院檢察署九
十年度偵字第五九號），提起上訴，本院判決如左：
    主  文
上訴駁回。
    理  由
一、本案經本院審理結果，認第一審判決被告等均無罪並無不當，應予維持，並引用
    第一審判決書記載之理由（如附件）。
二、檢察官上訴意旨略以：(1)、關於中央主管機關指定之行業，勞動基準法第三十條
    之一第一項第四款本文固有「女姓勞工，除妊娠或哺乳期間者外，於夜間工作，
    不受第四十九條之限制」之規定，而放寬原勞動基準法關於工作時間所為之限制
    , 。惟同條第一項第四款但書尚有「但雇主應提供完善安全衛生設施」之規定，
    應為前開本文之除外規定，其目的在使放寬女工工作時間限制同時，不致使女工
    安全衛生條件因而受影響，違反原來勞動基準法第四十九條保障女工工作條件之
    目的，亦即違反此「雇主應提供完善安全衛生設施」之規定時，雇主即不得主張
    前開本文之「不受同法第四十九條之限制」。否則該款但書規定即形同具文，使
    原來放寬原勞動基準法關於工作時間所為之限制，成為無條件之放寬，使之除放
    寬而作時間限制之外，尚可置「提供完善安全衛生設施」之義務於不顧，顯與勞
    動基準法第三十條之一規定僅在放寬工作時間限制之目的（並無放寬「雇主應提
    供完善安全設施」限制之目的）有違。至於違反此「雇主應提供完善安全衛生設
    施」之規定是否涉及行政處罰，並不影響此但書規定限制同款本文在放寬受同法
    第四十九條之工作時間限制時，流於無條件放寬之目的。(2)、經指定為勞動基準
    法第三十條之一之行業，該條第四款但書雇主應提供完善安全衛生設施，係指雇
    主對於擬使女工從事夜間工作之工作場所安全衛生設備與措施應經勞動檢查機構
    檢查合格，故若未經檢查合格，該事業單位應不得使女工於午後十時至翌晨六時
    之間工作，亦有行政院勞工委員會（以下簡稱勞委會）以八十六年七月八日台八
    十六勞動三字第０二八四九八號函在卷可參。原審判決固曾引用勞委會前揭函釋
    ，資為判決之依據，惟原審判決引用勞委會前揭函釋時，顯然漏未審酌該函釋所
    示「雇主對於擬使女工從事夜間工作之工作場所安全衛生設備與措施應經勞動檢
    查機構檢查合格」意旨，致對該函釋有所誤解。(3)、被告甲○○、丙○○所經營
    之名帥理容院是否業經合法登記符合勞動基準法第三十條之一之娛樂行業，未據
    調查，且該場所之安全衛生設備與措施未經勞動檢查機構檢查合格乙節，業經被
    告等於偵、審中供承在卷，從而，被告等所為顯然違反勞動基準法第四十九條第
    一項之規定應依同法第七十七條論擬，原審未審酌被告等前開未提供完善安全設
    施之供述，復未依職權調查證據，遽為被告等無罪判決，即有未洽等語。
三、惟查：(一)、姑勿論勞動基準法第五章對於童工、女工之特別規定，係本諸憲法第
    一百五十三條第二項「婦女兒童從事勞動者，應按其年齡及身體狀態，予以特別
    之保護」之意旨，即為保障兒童、婦女人身安全及工作權等憲法上之基本權所由
    設，而勞動基準法第三十一條之一將中央主管機關指定之特定行業，例外認女性
    得於夜間工作，不受同法第四十九條之限制，則係為因應社會需求、順應社會環
    境變遷下兩性發展漸趨平等所為彈性工作時間之調整，且女性於夜間工作亦屬今
    日社會所不可避免之趨勢，在此情形下，苟嚴格要求中央主管機關所指定之特定
    行業均須恪遵勞動基準法第三十一條之一第一項第四款但書之「雇主應提供完善
    安全衛生設施」後，方得不適用同法第四十九條女工不得於夜間工作之限制，勢
    將造成上開指定行業之雇主為避免營業上有觸法之虞，而一概排斥雇用女工於夜
    間工作，而變相剝奪女性之工作權，反有違憲法增修條文第十條第六項所明文保
    障促進兩性地位實質平等之意旨，從而勞動基準法第三十條之一第一項第四款但
    書所規定之「雇主應提供完善安全衛生設施」，應認僅係國家對於事業單位另外
    以行政法律賦予之公法上義務，而非雇主未提供完善安全衛生設施時，仍應適用
    同法第四十九條第一項限制之例外規定，且雇主如未符合勞工安全衛生法所規定
    之安全衛生設施標準，亦得依該法第三十四條之規定對事業單位及雇主科處罰鍰
    ，而非認係違反勞動基準法第四十九條之規定，而適用同法第七十七條之規定處
    以刑責。(二)、勞動基準法第三十條之一第一項第四款但書僅規定雇主應提供完善
    安全衛生設施，並未明文指明該項設施應經勞動檢查機關檢查合格，再者，所謂
    完善安全衛生設施，係指雇主對於通道、地板、階梯等，應保持不致使勞工跌倒
    、滑倒、踩傷等之安全狀態，或採取必要之預防措施等等之事實，復有行政院勞
    工委員會八十九年十月二十日台八九勞動三字第００四六七三二號函文在卷可稽
    （參見原審卷十二－十四頁），是依上開規定，雇主經工會或勞工半數以上同意
    後，僅須提供安全衛生之必要設施為已足，並未以經過檢查合格為要件，此外本
    件並無任何證據足以證明被告公司所提供之安全衛生設施有何欠缺，即不能逕以
    其未經檢查合格即認定本件之「名帥理容店」所為不合勞動基準法第三十條之一
    第一項第四款之規定，而認本件被告有違該法第四十九條從業禁止之限制規定，
    遽依同法第七十七條規定予以論罪科罰。(三)、被告等經營之「名帥理容店」，其
    營業項目為理髮，有南投縣政府九十年十二月三十一日投府城商字第九０二０
    六五三一號函附營利事業登記資料可稽（見本院卷第三十、三十一頁），又理髮
    及美容業經臺灣省政府勞工處指定為勞動基準法第三十條之一之行業，經臺灣省
    政府勞工處八十八年五月二十六日)勞二字第12414號函釋在案，被告等經營之
    「名帥理容店」自係勞動基準法第三十條之一之行業，應無疑義。原審因之綜合
    各情，並為被告無罪之諭知並無不當，檢察官仍執前詞提起上訴，為無理由，應
    予駁回。
四、本件起訴部分既經原審及本院諭知無罪，則臺灣南投地方法院檢察署檢察官另以
    該署九十年度偵字第四五八五號移送併案以：被告甲○○九十年十一月九日二十
    二時四十分許，在南投縣草屯鎮○○○路四十四號「名帥理容店」雇用丙○○、
    黃阿鳳從事會計及女服務生工作，工作時間自十六時至凌晨四時，未備有膳宿及
    交通工具接送，涉有違反勞動基準法第四十九條第一項之規定，而涉犯同法第七
    十七條之罪嫌云云，即難認與本件經起訴部分，有裁判上一罪之關係，應退由檢
    察官另行處理，併此敘明。
據上論斷，應依刑事訴訟法第三百六十八條、第三百七十三條，判決如主文。
本案經檢察官乙○○到庭執行職務。
中      華      民      國      九十一   年       二      月     二十   日
                                  臺灣高等法院臺中分院刑事第七庭
                                        審判長法  官  林  榮  龍
                                              法  官  黃  日  隆
                                              法  官  江  錫  麟
右正本證明與原本無異。
不得上訴。
                                              書記官  陳  振  海
中      華      民      國      九十一   年       二      月    二十一  日
                                                                        Ｉ
附件：
臺灣南投地方法院刑事判決                            九十年度易字第五七二號
    公  訴  人  臺灣南投地方法院檢察署檢察官
    被      告  甲○○  男六十二歲（民國○○○年○月○日生）
                        住彰化縣秀水鄉○○街八六號
                        居南投縣草屯鎮○○○路四四號
                        身分證統一編號：Ｎ一0000000號
    被      告  丙○○  女五十五歲（民國○○○年○月○○○日生）
                        住台中縣大里市○○路四八號三樓
                        居南投縣草屯鎮○○○路四四號
                        身分證統一編號：Ｂ二七九四九七六號
右列被告因違反勞動基準法案件，經檢察官聲請簡易判決處刑（九十年度偵字第五九
號），本院認應依通常訴訟程序審理，判決如左：
    主      文
甲○○、丙○○均無罪。
    理      由
一、聲請意旨略以：被告甲○○、丙○○為南投縣草屯鎮○○○路四十四號「名帥理
    容院」之負責人，為勞動基準法第二條第二款所稱之雇主；其等未提供完善安全
    衛生設施，亦未提供交通工具接送女工上下班，且未經主管機關許可，亦不具勞
    動基準法第四十九條但書後段規定之情形，即基於概括之犯意連絡，自八十九年
    十月間起，僱用女工陳靜芬、鐘翊瑄，於每日下午十時以後，在上址從事服務員
    之工作，違反女工不得於午後十時至翌晨六時時間內工作之規定；嗣於八十九年
    十二月三日零時五分許，邱婉婷在為該店客人吳國清從事按摩服務時，為警在上
    址查獲；因認被告甲○○、丙○○所為，係違反勞動基準法第四十九條第一項之
    規定，而涉犯同法第七十七條之罪嫌。
二、按犯罪事實應依證據認定之，無證據不得推定其犯罪事實；不能證明被告犯罪者
    ，應諭知無罪之判決；刑事訟訴法第一百五十四條、第三百零一條第一項前段分
    別定有明文。又刑事訴訟法上所謂認定犯罪事實之證據，係指足以認定被告確有
    犯罪行為之積極證據而言，該項證據自須適合於被告犯罪事實之認定，始得採為
    斷罪資料，如未能發現相當證據或積極證據不足為不利於被告事實之認定時，自
    不能以推測或擬制之方法，以為裁判基礎，即應為有利於被告之認定，更不必有
    何有利之證據，最高法院二十九年上字第三一Ｏ五號、四十年台上字第八六號、
    三十年上字第八一六號著有判例足參。另按勞動基準法第三十條之一第一項規定
    ：中央主管機關指定之行業，雇主經工會或勞工半數以上同意後，其工作時間得
    依下列原則變更：一、四週內正常工作時數分配於其他工作日之時數，每日不得
    超過二小時，不受第三十條第二項之限制。二、當日正常工時達十小時者，其延
    長之工作時間不得超過二小時。三、二週內至少有二日之休息，作為例假，不受
    第三十六條之限制。四、女性勞工，除妊娠或哺乳期間者外，於夜間工作，不受
    第四十九條之限制。但雇主應提供完善安全衛生設施。
三、聲請意旨認被告甲○○、丙○○涉有前開罪嫌，無非係以被告自承僱用該等女子
    在午後十時至翌晨二時至五時之期間內工作，未經主管機關核准，亦不具勞動基
    準法第四十九條第一項但書規定之情形，顯未提供必要之安全衛生措施及設備，
    有違勞動基準法第三十條之一規定，仍應適用同法第七十七條予以處罰等為其主
    要論據。然查：
（一）被告甲○○、丙○○確實自九十年一月五日起僱用女工鐘翊瑄、陳靜芬、邱婉
      婷，分別自每日下午十時起至翌晨二至五時不等之時間止，在名帥理容院從事
      服務員之工作一情，業據被告二人於警訊、偵查及本院審理中自承不諱，且互
      核與證人邱婉婷、鐘翊瑄、陳靜芬、吳國清於警訊、偵查中之證詞，均屬相符
      ，此部分事實，應堪採信。次查，名帥理容院之營業項目主要是為客人提供
      按摩、護膚作臉等美容服務，依中華民國行業標準分類規定歸屬「理髮及美容
      業」，且該業業依行政院勞工委員會八十八年五月二十一日台（八八）勞動二
      字第Ｏ二三ＯＯ六號函意旨指定為勞動基準法第三十條之一之行業，應無疑義
      ，均合先敘明。
（二）按「女工不得於午後十時至翌晨六時之時間內工作」，勞動基準法第四十九條
      第一項固定有明文，惟同法第三十條之一亦明文規定「中央主管機關指定之行
      業，雇主經工會或勞工半數以上同意後，其工作時間得依下列原則變更：四、
      女性勞工，除妊娠或哺乳期間者外，於夜間工作，不受第四十九條之限制。但
      雇主應提供完善安全衛生設備」，則依據上開條文之規定觀之，凡中央主管機
      關指定之行業，雇主經勞工半數以上同意後，女性勞工除妊娠或哺乳期間者外
      ，均得於夜間工作，亦即不受該法第四十九條之限制；而本件被告甲○○、丙
      ○○所經營之名帥理容院係屬理髮及美容業，為中央主管機關指定之行業，已
      如前述，而被告所僱用之女工邱婉婷於本院調查時到庭證稱：我有事先同意夜
      間到店內工作等語，而證人陳靜芬、鐘翊瑄亦證稱：工作時間是自由的等語，
      顯見渠等三人均係自願於夜間工作甚明，從而被告所經營之名帥理容院，自得
      援用上開規定，而認該店並無勞動基準法第四十九條第一項夜間工作時間限制
      之適用，從而聲請意旨漏未審酌本件係屬中央主管機關指定之行業，雇主經工
      會或勞工半數以上同意後，女性勞工除妊娠或哺乳期間者外，得於夜間工作，
      不受第四十九條之限制之規定，即已有誤會；次按，勞動基準法第五章對於童
      工、女工之特別規定，係本諸憲法第一百五十三條第二項「婦女兒童從事勞動
      者，應按其年齡及身體狀態，予以特別之保護」之意旨，即為保障兒童、婦女
      人身安全及工作權等憲法上之基本權所由設，而勞動基準法第三十一條之一將
      中央主管機關指定之特定行業，例外認女性得於夜間工作，不受同法第四十九
      條之限制，則係為因應社會需求、順應社會環境變遷下兩性發展漸趨平等所為
      彈性工作時間之調整，且女性於夜間工作亦屬今日社會所不可避免之趨勢，在
      此情形下，苟嚴格要求中央主管機關所指定之特定行業均須恪遵勞動基準法第
      三十一條之一第一項第四款但書之「雇主應提供完善安全衛生設施」後，方得
      不適用同法第四十九條女工不得於夜間工作之限制，勢將造成上開指定行業之
      雇主為避免營業上有觸法之虞，而一概排斥雇用女工於夜間工作，而變相剝奪
      女性之工作權，反有違憲法增修條文第十條第六項所明文保障促進兩性地位實
      質平等之意旨，從而勞動基準法第三十條之一第一項第四款但書所規定之「雇
      主應提供完善安全衛生設施」，應認僅係國家對於事業單位另外以行政法律賦
      予之公法上義務，而非雇主未提供完善安全衛生設施時，仍應適用同法第四十
      九條第一項限制之例外規定，且雇主如未符合勞工安全衛生法所規定之安全衛
      生設施標準，亦得依該法第三十四條之規定對事業單位及雇主科處罰鍰，而非
      認係違反勞動基準法第四十九條之規定，而適用同法第七十七條之規定處以刑
      責甚明；又雖依行政院勞工委員會八十六年七月八日台八六勞動三字第０二八
      四九八號函所示意旨認中央主管機關指定之行業，既未依第三十係之一第一項
      第四款但書之規定提供女性員工完善安全衛生設施，即不得主張有第四款前段
      之除外條款適用，該事業單位應不得使女工於午後十時至翌晨六時之時間內工
      作；惟查，聲請意旨所起訴之事實僅敘被告僱請女工，工作時間係自每日下午
      三時起至翌晨二時至五時止，並未論及被告工作場所如何欠缺完善安全衛生設
      施，而有違反行政院勞工委員會公告之「勞動基準法第三十條之一女工夜間工
      作場所之安全衛生設施」之標準，且檢察官並無提出被告工作場所有未提供完
      善安全衛生設施之確切證據，即遽以認定被告所為有違反勞動基準法第四十九
      條之規定，亦有未合。
三、綜上所述，本件被告等二人雖確有雇用女工於夜間工作之事實，然揆諸前開說明
    ，其所經營之美容行業，應無勞動基準法第四十九條第一項之適用，聲請人據以
    起訴之前開論罪依據，似嫌速斷；從而，本件尚乏積極證據，足資證明被告等有
    何違反勞動基準法之犯行。此外，復查無其他積極證據證明被告等有何前開聲請
    意旨所指之犯行，揆諸首揭法條及判例意旨，不能證明被告犯罪，爰依法為被告
    甲○○、丙○○均無罪之諭知，以昭審適。
據上論斷，應依刑事訴訟法第四百五十二條、第三百零一條第一項，判決如主文。
本案經檢察官林弘政到庭執行職務。
中      華      民      國      九十      年      十    月    十六      日
                                      臺灣南投地方法院刑事庭
                                          法  官    吳 佳 薇
右正本證明與原本無異。
如不服本判決，應於判決送達後十日內向本院提出上訴狀( 應附繕本 )。「切勿逕送
上級法院」。
                                          書記官    鄭 智 文
中      華      民      國      九十      年      十    月    十六      日
「告訴人或被害人對於判決如有不服具備理由請求檢察官上訴者，其上訴期間之計算
係以檢察官收受判決正本之日期為準」


司法院資訊處製作；財團法人民間司法改革基金會備份。
